臺灣臺南地方法院刑事裁定　　　　　　　95年度易字第1129號
公　訴　人　臺灣臺南地方法院檢察署檢察官
被　　　告　甲○○
選任辯護人　陳惠菊律師
上列被告因詐欺等案件，經檢察官提起公訴（95年度偵字第1235
9號），及同署移送併辦（95年度偵字第13553、14578、17320、
17321號），本院裁定如下：
　　主　　文
檢察官應於本裁定送達後貳拾日內補正被告犯罪之證據並指出證
明之方法。
    理　　由
一、按檢察官就被告犯罪事實，應負舉證責任，並指出證明之方
    法。法院於第一次審判期日前，認為檢察官指出之證明方法
    顯不足認定被告有成立犯罪之可能時，應以裁定定期通知檢
    察官補正，逾期未補正者，得以裁定駁回起訴，刑事訴訟法
    第一百六十一條第一項、第二項定有明文。
二、本件公訴及移送併辦意旨略以：被告甲○○於民國九十二年
    十月間某日起，基於偽造文書及意圖為自己不法所有之概括
    犯意，先以偽造之會員會單招募民間互助會，會期自九十二
    年十月起至九十六年二月止，每月新臺幣（下同）一萬元，
    會員計四十名，採固定利息二千元，每月繳款一次，屆期由
    欲標會者相互協商，無法協商則抽籤決定得標者，因會員大
    都不標會，甲○○復自九十三年間某月起至九十四年四月五
    日止，佯稱有人得標，而向會員收取會款，前後計詐得九次
    會款（約三百七十萬元），嗣因會員劉甘只（另為不起訴處
    分）經手之二十名會員均為活會，甲○○已無法續予詐標，
    乃於九十五年四月十七日向會員止會，止會時會員劉甘只（
    即會單所載之阿子）、王錦榮、王瓊儀、王德信、阿美、沈
    淑慧（二會）、王錦川（三會）、王俞文（即會單所載王怡
    文）、王美蘭（二會）、王億元、王錦申、費佩玲、曾銘河
    、張翠蘭、曾王貴美、春霞、林廣爵、鄭于烽、陳美惠、林
    麗華、何玉玲、蕭庭訓、陳漢興、陳明暖及劉漢三等二十九
    會均為活會，始知受騙。因認甲○○涉有偽造文書、詐欺及
    背信等罪嫌提起公訴，係以甲○○之自白、告訴人王俞文、
    王錦川、王美蘭之指訴，及證人曾王貴美、曾銘河、張翠蘭
    、王德信、沈淑慧、劉甘只、王錦榮、林廣爵、鄭于烽之證
    言，及會員名單、收款明細各一份等為其證明方法。
三、本院查：
  (一)本件公訴人固認被告甲○○涉犯刑法第三百三十九條第一項
    之詐欺罪嫌而提起公訴，惟就被告詐欺之犯行，卻僅於起訴
    書犯罪事實欄上，記載以被告為會首之合會開會日期、會員
    人數、會款金額等細目，及「甲○○復自九十三年間某月起
    至九十四年四月五日止，佯稱有人得標，而向會員收取會款
    ，前後計詐得九次會款（約三百七十萬元）」，然被告究係
    於上開期間之「何時間」（僅泛稱「九次」）、「佯稱何人
    」（僅稱「有人得標」）、「何會員陷於錯誤」、「分別向
    活、死會會員收取會款多少」（僅載「約三百七十萬元）」
    ，均未詳加載明。且經本院檢視卷內之證據資料，告訴人王
    俞文、王錦川、王美蘭，及證人曾王貴美、曾銘河、張翠蘭
    、王德信、沈淑慧等人於另案告訴王錦榮、劉甘只詐欺案中
    ，於告訴狀均載稱「自始至終均未與被告（即王錦榮、劉甘
    只）所稱之會首甲○○謀面」（詳九十四年他字第二八○七
    、二八○九、二八一○、二八一一、二八一二、二八七六、
    三二一四號），則被告如何施用「詐術」，又如何使上開告
    訴人及證人陷於錯誤？證人林廣爵、鄭于烽亦僅證稱自己及
    親人跟會之情形，及所知尚屬活會者為何人等情，亦無法證
    明被告甲○○有何詐欺行為；又證人王錦榮、劉甘只及告訴
    人等於檢察官前之陳述，均未予具結，依刑事訴訟法第一百
    五十八條之三規定，應認為均無證據能力，而無法作為認定
    本件被告犯罪之證據據資料。綜上可知，檢察官所提之上開
    證明方法，顯不足以證明被告甲○○有何施用「詐術」，致
    「告訴人陷於錯誤」而交付「約三百七十萬元」之情，亦即
    無法認定被告有成立犯罪之可能，依首揭規定，應予補正。
  (二)按偽造文書可分為「有形之偽造」及「無形之偽造」。「有
    形之偽造」係指無製作權之人，假冒他人之名義而製作文書
    。「無形之偽造」則係指有製作權之人，以自己名義，製作
    內容不實之文書；或行為人向有製作權之人為虛偽之報告或
    陳述，使之據以製作內容不實之文書。刑法第二百十條之偽
    造私文書罪，係以無製作權人，假冒他人之名義而製作文書
    為構成要件，倘以自己名義製作之私文書，縱屬內容不實，
    除合於同法第二百十五條規定成立業務登載不實罪外，不發
    生偽造私文書問題（最高法院九十二年度台上字第九二一號
    判決要旨參照）。又按我國刑法對偽造文書罪，採有形偽造
    ，亦即形式主義，以無製作權人冒用他人名義製作內容不實
    之文書為要件，且須二者兼具始可，故於偽造文書罪，對冒
    用何人名義，製作之文書其內容如何之不實，均須明白認定
    ，詳細記載，始足為適用法令之基礎（最高法院八十九年度
    台上字第二五六六號判決要旨參照）。則被告甲○○如為會
    首，為何無制作會員名單之權？又係冒用何人名義？所製之
    會員名單又有何不實？均未見公訴人於起訴書或併案意旨書
    載明，且由公訴人提出之上開證據，尚未能認定甲○○有涉
    犯偽造文書罪嫌之可能，亦應予補正。
  (三)又九十五年度偵字第一七三二○、一七三二一號併案意旨書
    ，僅泛稱被告甲○○涉有「背信」罪嫌，惟未說明其犯罪事
    實及證據，亦應併予補正。
四、依刑事訴訟法第一百六十一條第二項前段規定裁定如主文。
中　　華　　民　　國　　96　　年　　1 　　月　　24　　日
        　　　　 刑事第七庭   審判長  法　官　蔡奇秀
                                      法　官  莊玉熙
                                      法　官  林欣玲
以上正本證明與原本無異。
不得抗告。
　　　　　　　　　　　　　　　　　　　書記官  鄭佩玉
中　　華　　民　　國　　96　　年　　1 　　月　　24　　日
